【裁判字號】    96,重上,550
【裁判日期】    970311
【裁判案由】    侵權行為損害賠償等
【裁判全文】
臺灣高等法院民事判決                 96年度重上字第550號
上  訴  人  丙○○
訴訟代理人  蔡文彬律師
            林明賢律師
            陳孟秀律師
被 上訴 人  乙○○
監  護  人  臺北市政府社會局
法定代理人  甲○○
訴訟代理人  王玉珊律師
上列當事人間請求侵權行為損害賠償等事件，上訴人對於中華民
國96年8月23日臺灣板橋地方法院94年度重訴字第460號第一審判
決提起上訴，本院於97年2月26日言詞辯論終結，判決如下：
    主      文
原判決關於命上訴人給付之金額，超過新臺幣參拾捌萬零貳佰肆
拾參元及其利息，及該部分假執行之宣告，暨訴訟費用之裁判（
除確定部分外）均廢棄。
上廢棄部分，被上訴人在第一審之訴及假執行之聲請均駁回。
其餘上訴駁回。
第一審（除確定部分外）、第二審訴訟費用由上訴人負擔千分之
九二，餘由被上訴人負擔。
    事實及理由
一被上訴人起訴主張：伊於民國89年3月1日、5月20日依序經臺
  灣臺北地方法院88年度禁字第128號、89年度監字第48號裁定
  為禁治產人、選任臺北市政府社會局（下稱社會局）為監護人
  。伊配偶惲彥彤於民國88年5月21日死亡，社會局通知其在大
  陸子女即原審共同被告惲克宏、惲雪琴（下稱惲克宏等2人）
  來臺治喪，其2人未申報為遺產繼承人，亦未依臺灣地區與大
  陸地區人民關係條例第66條之規定為聲明繼承之意思表示，已
  視為拋棄繼承，伊為惲彥彤唯一之繼承人。上訴人為惲彥彤之
  堂姪，趁保管惲彥彤證件、存摺、印章等機會，與惲克宏等2
  人陸續以偽造文書之方式，將惲彥彤存放於華僑銀行之定期存
  款提領殆盡，其提領時間、存單號碼、存單到期日、金額、利
  息等各如附表所示，本息計新臺幣（下同）12,491,211元，已
  構成不當得利，該等款項經伊主張剩餘財產請求權、繼承而當
  然取得。爰依侵權行為損害賠償、不當得利之法律關係，求為
  命上訴人、惲克宏等2人連帶如數給付，及自起訴狀繕本送達
  翌日起加計法定遲延利息之判決。
  上訴人則以：刑事判決僅認定伊提領如附表編號所示2、4、5
  部分，本息計9,611,400元，伊否認提領其餘本息。又伊提領
  部分均已轉交惲克宏等2人，伊未受有提領定存金額之利益，
  不構成不當得利；縱伊行為構成侵權行為，然侵權行為時間為
  如附表所示提領日，被上訴人至遲於提出刑事告訴之90年10月
  22日知有侵權行為之事實，乃迄93年11月5日方提起附帶民事
  訴訟，已罹時效等語，資為抗辯抗辯。
二原審命上訴人、惲克宏等2人給付12,491,211元〔按即命上訴
  人給付4,163,737元（12,491,211/3＝4,163,737）〕，及自
  95年12月13日起加計法定遲延利息，駁回被上訴人其餘之請求
  （即駁回被上訴人請求上訴人、惲克宏連帶給付部分、暨利息
  請求超過95年12月13日者），上訴人提起上訴，聲明：
  (一)原判決不利上訴人部分廢棄。
  (二)上廢棄部分，被上訴人在第一審之訴及假執行之聲請均駁回
    。
  被上訴人則聲明：上訴駁回。
  （原審共同被告惲克宏等2人、被上訴人就其等原審敗訴部分
  未提起上訴而告確定；又原審非命上訴人、惲克宏等2人連帶
  給付，是上訴人上訴之效力，不及於惲克宏等2人）。
三被上訴人主張前揭事實，提出臺北市國稅局函、華僑銀行定存
  現金提領紀錄、起訴書及偵訊筆錄、刑事判決、戶籍謄本、華
  僑銀行營業部函、財政部臺北關稅局等件為證（原審附民卷第
  9-18頁、原審卷第24-33、121-122頁）。
  (一)查被上訴人原請求14,080,000元，嗣減縮為12,491,211元，
    並謂：「由於原告（被上訴人）於起訴之初係依據地檢署起
    訴書所載壹仟肆佰萬餘元之金額而起訴，後經刑庭地院調查
    如原證十（按應為原證九），故原告（被上訴人）亦據此更
    正請求之金額如訴之聲明」在卷（原審卷第112、120頁）。
    本院依原審93年度訴字第1508號刑事判決附表、原證九即華
    僑銀行營業部函附表（原審卷第12頁背面、第121頁）作成
    本件附表，被上訴人請求之12,491,211元即為附表所示各存
    單金額加利息總計，詳如附表所示。又被上訴人於原審雖請
    求上訴人、惲克宏等2人連帶給付12,491,211元本息，然原
    審命其等共同給付本息，即僅命上訴人給付4,163,737元（
    12,491,211/3＝4,163,737）本息，被上訴人就其敗訴部分
    未提起上訴，是本院審理範圍僅為上訴人應否給付被上訴人
    4,163,737元本息，合先敘明。
  (二)被上訴人依侵權行為損害賠償之法律關係為本件之請求，惟
    按「因侵權行為所生之損害賠償請求權，自請求權人知有損
    害及賠償義務人時起，二年間不行使而消滅」，民法第197
    條第1項前段定有明文。本件侵權行為時間為如附表所示之
    提領日，而被上訴人至遲於提出刑事告訴之90年10月22日已
    知有損害及賠償義務人之事實，其迄93年11月5日方提起附
    帶民事訴訟，有告訴狀、附帶民事訴訟狀可參（偵查卷宗他
    字卷第1頁、原審附民卷第1頁），已罹於上開規定之二年消
    滅時效，上訴人復為時效抗辯（本院卷第97頁），依民法第
    144條第1項「時效完成後，債務人得拒絕給付」之規定，被
    上訴人即不得依侵權行為損害賠償之法律關係請求上訴人給
    付4,163,737元本息。
  (三)上訴人僅自認提領如附表所示編號2、4、5所示惲彥彤之定
    存單本息在卷（原審卷第100、125頁、本院卷第92頁），否
    認提領編號1、3所示之定存單本息。按「當事人主張於己有
    利之事實者，就其事實有舉證之責任」，民事訴訟法第277
    條前段定有明文，被上訴人自應就上訴人亦提領惲彥彤另2
    筆定存單本息之事實舉證以實其說，其提出之原審93年度訴
    字第1508號刑事判決僅認定上訴人與惲克宏等2人於88年7月
    17日提領如附表編號2所示之存單本息9,231,157元（含利息
    563,157元）、於88年10月7日、89年1月17日，另依序提領
    如附表編號4、5所示之存單本息158,639元（含利息8,639元
    ）、221,604元（含利息11,604元），且就附表編號1、3所
    示之存單部分，因無足認定上訴人確有參與提領該2次之定
    存，而不另為無罪之諭知，有上開刑事判決可參（原審卷第
    5-12頁）。被上訴人另提出筆錄一份（原審附民卷第18頁）
    ，然該份筆錄與偵查卷宗他字卷內90年11月20日之筆錄不符
    ，且該筆錄載「告訴人代理人及本件紀錄人：王玉珊律師」
    ，非書記官製作之筆錄，該紙筆錄自無證據力。又上訴人雖
    曾於刑事案件偵查中稱：「〔提示證六（按即如附表所示之
    存單及存單存款銷戶登錄單）〕，何見？）是我領的，但是
    是惲雪琴、惲克宏委託我領的‧‧‧」、「（是否還有領其
    他銀行的錢？）沒有，只有領華僑銀行的。華僑銀行全部都
    是我領的」云云（偵查卷宗他字卷第40頁正面），然參諸如
    附表所示之存單共多達5筆，非僅單純之1、2筆，依筆錄所
    載，尚難認檢察官已將各筆定存等各項詳細書面資料逐項提
    示，並充分告以提領定存之日期、提領金額等內容之要旨，
    以促使、協助上訴人回憶並確認，則在上訴人確曾先後提領
    定存3次之情況下，難免誤解檢察官之訊問內容而輕率為肯
    定答覆之可能。又卷附華僑銀行營業部93年12月28日（九三
    ）僑銀營字第482號函，上載88年7月14日之提領人係登記「
    惲彥彤」，同年月22日之提領人載「不知」，未登記係由上
    訴人提領（原審卷第121頁），是上開刑事判決、偵訊筆錄
    、華僑銀行函均難作為被上訴人已提領附表編號1、3所示定
    存單本息認定之依據。此外，被上訴人復未提出其他證據足
    資證明上訴人亦提領附表編號1、3所示定存單本息，其遽以
    「按被告（上訴人）丙○○至今持有被繼承人惲彥彤之存摺
    、印章且承認88年7月17日、88年10月7日及89年1月17日之
    存款為其提領，則可推測其亦提領88年7月14日、88年7月22
    日之存款無誤」云云（原審卷第115頁）之推測之詞，主張
    上訴人已提領附表編號1、3所示定存單本息而受有該部分本
    息之利息，即屬無據。
  (四)上訴人提領如附表編號所示2、4、5定存單本息，已如上述
    ，其辯稱均已將款項轉交惲克宏等2人，其未受有利益，不
    構成不當得利云云。查惲克宏等2人於88年7月25日離臺，已
    據被上訴人自承在卷（原審卷第22頁背面），是如附表編號
    所示2之定存單提領之88年7月17日，惲克宏等2人仍在臺。
    依刑事卷宗訴字卷第124、125頁之匯豐銀行臺北分行賣匯水
    單、臺灣中小企業銀行復興分行賣匯水單所載，SUN YONG
    MIN〔孫勇敏，為惲彥彤之女惲菊珍之子（原審卷第105頁載
    「惲菊珍長子：孫勇敏」、第134頁信函末載「惲彥彤‧‧
    ‧外孫孫勇敏」），另原審卷第122頁臺北關稅局函，顯見
    孫勇敏陪同惲克宏等2人來臺，一起離臺〕於88年7月22日分
    別自臺匯出3,229,800元、3,232,020元至香港，是孫勇敏匯
    出金額達6,461,820元（3,229,800+3,232, 020＝6,461,820
    ），而如附表編號1、3所示定存單不能證明係上訴人提領，
    已如上述，該2筆本息縱係惲克宏等2人提領後交付孫勇敏電
    匯至香港，金額亦僅為2,879,811元（1,494,000+97,194+1,
    279,802+ 8,815＝2,879,811），不足孫勇敏電匯至香港之
    6,461,820元。再依86年2月25日至92 年8月4日間之洗錢防
    制法規定，提領現金超過150萬元時，需登記提領人資料（
    原審卷第121頁），惲克宏等2人因無臺灣地區身分證件，提
    領人資料乃不得不登記為上訴人姓名，參諸惲彥彤死亡後，
    必有喪葬費之支出，則惲克宏等2人連同上開電匯至香港之
    款項，其等在臺所需費用應遠超過6,46 1,820元，顯見上訴
    人所為其陪同惲克宏等2人提領如附表所示編號2之本息後，
    將款項交付惲克宏等2人之辯解，與事實相符，否則孫勇敏
    應無足夠上開電匯至香港之6,461,82 0元，又上訴人既將編
    號2本息交付惲克宏等2人孫勇敏，自不可能僅交付其中部分
    ，從而，上訴人所稱其已將如附表所示編號2之本息交付惲
    克宏等2人等語，堪認為實在，此部分亦不能認上訴人所為
    構成不當得利。
  (五)上訴人另稱如附表所示編號4、5本息亦轉交惲克宏等2人云
    云，雖據提出刑事判決、惲克宏等2人暨孫勇敏書信等證。
    查刑事判決雖載：「由此以觀，被告（上訴人）辯稱係受託
    提供如附表編號4、5所示之定存，再轉交惲雪琴、惲克宏等
    人，亦難認確無足取‧‧‧準此而論，益見被告（上訴人）
    固有提領上開存單金額，但尚難認定係由被告（上訴人）據
    為已有‧‧‧基上所述，被告（上訴人）固有提領上開定存
    ，並將之轉交‧‧等人，惟尚無足認定即係基於不法所有之
    意圖，自與刑法第335條第1項之侵占罪有間‧‧‧」云云（
    原審卷第10-11頁），然按「檢察官不起訴處分，無拘束民
    事訴訟之效力，又刑事判決所為事實之認定，於獨立民事訴
    訟之裁判時，本不受其拘束‧‧‧」（最高法院41年台上字
    第1307號判例意旨參照），上開刑事判決之認定，尚無拘束
    本件獨立民事訴訟之餘地。又惲克宏等2人之書信為私文書
    ，被上訴人否認其真正（本院卷第83頁），該等文書均未經
    相關單位驗證（臺灣地區與大陸地區人民關係條例第7條「
    在大陸地區製作之文書，經行政院設立或指定之機構或委託
    之民間團體驗證者，推定為真正」之規定參照），自難作為
    有利於上訴人認定之依據，而該2筆本息提領日期為88年10
    月7日、89年1月17日，斯時惲克宏等2人已離臺，上訴人自
    無在臺現實交付現金予惲克宏等2人之可能，上訴人復未提
    出將該等款項電匯予惲克宏等2人之資料，其遽辯稱已將如
    附表所示編號4、5之本息轉交惲克宏等2人，其就此部分無
    不當得利云云，即無可採。
  (六)上訴人另辯稱其行為構成無因管理，無庸負返還義務云云。
    按「未受委任，並無義務，而為他人管理事務者，其管理應
    依本人明示或可得推知之意思，以有利於本人之方法為之」
    ，民法第172條定有明文。然被繼承人惲彥彤於88年5月21日
    死亡，上訴人於自無於88年10 月7日、89年1月17日為其管
    理事務之可能，且惲彥彤之存款存放於銀行，當無滅失之危
    險，實無由上訴人管理之必要，參諸其提領款項後，未交與
    被上訴人，難謂係以有利於本人（被上訴人）之方法為之，
    其上開辯稱，非屬可取。
  (七)按「無法律上之原因而受利益，致他人受損害者，應返還其
    利益。雖有法律上之原因，而其後已不存在者，亦同」，民
    法第179條定有明文，另「依不當得利之法則請求返還不當
    得利，以無法律上之原因而受利益，致他人受有損害為其要
    件，故其得請求返還之範圍，應以對方所受之利益為度，非
    以請求人所受損害若干為準‧‧‧」（最高法院61年台上字
    第1695號判例意旨參照）。則被上訴人主張上訴人無法律上
    之原因，提領如附表所示編號4、5存單之本息而受利益，致
    被上訴人受損害380,243元（150,000+8,639+210,000+11,60
    4＝380,243），於法有據，應予准許。至超過此範圍之金額
    3,783,494元（4,163,737-380,243＝3,783,494），被上訴
    人雖受有損害，然上訴人未受有任何利益，已如上述，被上
    訴人自不得請求上訴人返還。
四綜上所述，被上訴人依不當得利之規定，請求上訴人給付被上
  訴人380,243元，及自起訴狀繕本送達翌日起後之95年12月13
  日〔上訴人至遲於95年2月16日因寄存送達收受被上訴人之準
  備書一狀（原審卷第35頁）〕起至清償日止，按年息5％計算
  之利息，於法有據，應予准許，其逾此範圍之請求（包括依侵
  權行為損害賠償之規定為本件之請求部分、不當得利超過上開
  應准許部分），於法無據，應予駁回，其敗訴部分，假執行之
  聲請亦失所依據，應併予駁回。原審除確定部分外，命上訴人
  給付超過上開應准許部分，尚有未洽，上訴意旨指摘此部分原
  判決不當，求予廢棄改判，為有理由，應由本院予以廢棄，改
  判如主文第二項所示。上開應准許部分，原審為上訴人敗訴之
  判決，並依兩造之聲請，酌定相當擔保金分別為假執行、免為
  假執行之諭知，核無不合。上訴意旨指摘原判決此部分不當，
  求予廢棄改判，為無理由，應予駁回。
五本件因事證已臻明確，兩造其餘攻擊、防禦方法及所為之立證
  ，經審酌後認與判決之結果不生若何影響，無庸再逐一予以論
  列，合併敘明。
據上論結，本件上訴為一部有理由，一部無理由，依民事訴訟法
第450條、第449條第1項、第79條，判決如主文。
中    華    民    國    97    年    3     月    11    日
                    民事第十六庭
                        審判長法  官 沈方維
                              法  官 呂淑玲
                              法  官 湯美玉
正本係照原本作成。
上訴人不得上訴。
被上訴人如不服本判決，應於收受送達後20日內向本院提出上訴
書狀，其未表明上訴理由者，應於提出上訴後20日內向本院補提
理由書狀（均須按他造當事人之人數附繕本）上訴時應提出委任
律師或具有律師資格之人之委任狀；委任有律師資格者，另應附
具律師資格證書及釋明委任人與受任人有民事訴訟法第466條之1
第1項但書或第2項（詳附註）所定關係之釋明文書影本。
中    華    民    國    97    年    3     月    11    日
                              書記官 蕭進忠
附註：
民事訴訟法第466條之1（第1項、第2項）：
對於第二審判決上訴，上訴人應委任律師為訴訟代理人。但上訴
人或其他法定代理人具有律師資格者，不在此限。
上訴人之配偶、三親等內之血親、二親等內之姻親，或上訴人為
法人、中央或地方機關時，其所屬專任人員具有律師資格並經法
院認為適當者，亦得為第三審訴訟代理人。


司法院資訊處製作；財團法人民間司法改革基金會備份。
